【裁判字號】    97,訴,139
【裁判日期】    980625
【裁判案由】    拆屋還地等
【裁判全文】
臺灣屏東地方法院民事判決  97年度訴字第139號
    原      告  寅○○
                亥○○
                午○○
                卯○○
                辛○○
    共      同
    訴訟代理人  林榮和律師
    被      告  丁○○
                未○○
                癸○○
                酉○○
                戊○○
    共      同
    訴訟代理人  孔福平律師
    被      告  天○○
    訴訟代理人  洪天慶律師
    被      告  子○○
                丑○○
                宇○○○
                地○○
                甲○○○
                宙○○○
                乙○○○
                辰○○
                巳○○
                壬○○
                申○○
                戌○○
                己○○
                丙○○○
                庚○○
                Ａ○○
                玄○○
                黃○○
                Ｂ○○
上列當事人間請求拆屋還地等事件，經本院於民國98年6 月18日
言詞辯論終結，判決如下：
    主      文
被告癸○○應將坐落屏東縣麟洛鄉○○段四九七地號土地上，如
附圖所示編號1 、14及15之一樓平房拆除，並將土地返還原告。
被告酉○○應將坐落上開土地上，如附圖所示編號2 花園內之地
上物清除及編號3 之鐵皮涼棚拆除，並將土地返還原告。
被告戊○○應將坐落上開土地上，如附圖所示編號4 庭院內之地
上物清除，並將土地返還原告。
被告酉○○、未○○、宇○○○、地○○應將坐落上開土地上，
如附圖所示編號11之一樓平房、12之二樓平房、13之倉庫、16及
17之一樓平房拆除，並將土地返還原告。
被告癸○○、丁○○、戊○○、子○○、丑○○、酉○○、未○○、宇○○○、地○○、甲○○○、宙○○○、乙○○○、辰○○、巳○○、壬○○、Ａ○○、玄○○、黃○○及Ｂ○○應將坐
落上開土地上，如附圖所示編號5 、18及19之一樓平房拆除，並
將土地返還原告。
被告申○○、天○○、戌○○、丙○○○、庚○○應將坐落上開
土地上，如附圖所示編號20之一樓平房、21之鐵皮涼棚、22之二
樓平房及23之一樓平房拆除，並將土地返還原告。
被告癸○○應自民國九十八年四月四日起至交還上開土地之日止
，按月給付原告新臺幣佰貳拾伍元。
被告酉○○應自民國九十八年四月四日起至交還上開土地之日止
，按月給付原告新臺幣佰貳拾玖元。
被告戊○○應自民國九十八年四月四日起至交還上開土地之日止
，按月給付原告新臺幣貳佰陸拾柒元。
被告酉○○、未○○、宇○○○、地○○應自民國九十八年四月
九日起至交還上開土地之日止，按月給付原告新臺幣肆佰玖拾元
。
被告癸○○、丁○○、戊○○、子○○、丑○○、酉○○、未○○、宇○○○、地○○、甲○○○、宙○○○、乙○○○、辰○○、巳○○、壬○○、Ａ○○、玄○○、黃○○、Ｂ○○應自民
國九十八年五月八日起至交還上開土地之日止，按月給付原告新
臺幣玖佰壹拾捌元。
被告申○○、天○○、戌○○、丙○○○、庚○○應自民國九十
八年四月十九日起至交還上開土地之日止，按月給付原告新臺幣
貳佰零捌元。
原告其餘之訴駁回。
訴訟費用由被告癸○○負擔百分之十一，被告酉○○負擔百分之
十一，被告戊○○負擔百分之九，被告酉○○、未○○、宇○○○、地○○負擔百分之十七，被告癸○○、丁○○、戊○○、子
○○、丑○○、酉○○、未○○、宇○○○、地○○、甲○○○
、宙○○○、乙○○○、辰○○、巳○○、壬○○、Ａ○○、玄
○○、黃○○、Ｂ○○負擔百分之三十一，被告申○○、天○○
、戌○○、丙○○○、庚○○負擔百分之七；餘由原告負擔。
本判決第一項得假執行。但被告癸○○如以新臺幣拾伍萬仟
佰玖拾肆元為原告預供擔保，得免為假執行。
本判決第二項得假執行。但被告酉○○如以新臺幣拾伍萬柒仟
伍佰壹拾貳元為原告預供擔保，得免為假執行。
本判決第三項得假執行。但被告戊○○如以新臺幣貳拾玖萬零壹
佰肆拾伍元為原告預供擔保，得免為假執行。
本判決第四項於原告以新臺幣壹拾柒萬捌仟元為被告酉○○、未
○○、宇○○○、地○○供擔保後，得假執行。但被告酉○○、
未○○、宇○○○、地○○如以新臺幣伍拾萬仟佰玖拾柒
元為原告預供擔保，得免為假執行。
本判決第五項於原告以新臺幣拾萬仟元為被告癸○○、丁○○、戊○○、子○○、丑○○、酉○○、未○○、宇○○○、
地○○、甲○○○、宙○○○、乙○○○、辰○○、巳○○、壬○○、Ａ○○、玄○○、黃○○、Ｂ○○供擔保後，得假執行。
但被告癸○○、丁○○、戊○○、子○○、丑○○、酉○○、未
○○、宇○○○、地○○、甲○○○、宙○○○、乙○○○、辰
○○、巳○○、壬○○、Ａ○○、玄○○、黃○○、Ｂ○○如以
新臺幣玖拾玖萬捌仟柒佰陸拾元為原告預供擔保，得免為假執行
。
本判決第六項得假執行。但被告申○○、天○○、戌○○、丙○○○、庚○○如以新臺幣貳拾貳萬陸仟柒佰貳拾貳元為原告預供
擔保，得免為假執行。
本判決第七項於各該給付期屆至時，得假執行。但被告癸○○如
以新臺幣佰貳拾伍元為原告預供擔保，得免為假執行。
本判決第八項於各該給付期屆至時，得假執行。但被告酉○○如
以新臺幣佰貳拾玖元為原告預供擔保，得免為假執行。
本判決第九項於各該給付期屆至時，得假執行。但被告戊○○如
以新臺幣貳佰陸拾柒元為原告預供擔保，得免為假執行。
本判決第十項於各該給付期屆至時，得假執行。但被告酉○○、
未○○、宇○○○、地○○如以新臺幣肆佰玖拾元為原告預供擔
保，得免為假執行。
本判決第十一項於各該給付期屆至時，得假執行。但被告癸○○
、丁○○、戊○○、子○○、丑○○、酉○○、未○○、宇○○○、地○○、甲○○○、宙○○○、乙○○○、辰○○、巳○○
、壬○○、Ａ○○、玄○○、黃○○、Ｂ○○如以新臺幣玖佰壹
拾捌元為原告預供擔保，得免為假執行。
本判決第十二項於各該給付期屆至時，得假執行。但被告申○○
、天○○、戌○○、丙○○○、庚○○如以新臺幣貳佰零捌元為
原告預供擔保，得免為假執行。
原告其餘假執行之聲請駁回。
    事實及理由
一、本件被告子○○、丑○○、宇○○○、地○○、甲○○○、
    宙○○○、乙○○○、辰○○、巳○○、壬○○、申○○、
    戌○○、己○○、丙○○○、庚○○、Ａ○○、玄○○、黃
    ○○及Ｂ○○經合法通知，均未於最後言詞辯論期日到場，
    核無民事訴訟法第386 條所列各款情形，爰依原告之聲請，
    由其一造辯論而為判決。
二、按訴狀送達後，原告不得將原訴變更或追加他訴，但請求之
    基礎事實同一、擴張或減縮應受判決事項之聲明或不甚礙被
    告之防禦及訴訟之終結者，不在此限，民事訴訟法第255 條
    第1 項第2 款、第3 款、第7 款分別定有明文。查原告起訴
    時，本係列丁○○、未○○、癸○○、酉○○、戊○○、天
    ○○為被告，嗣先後具狀追加其他被告（見第276 、351 頁
    ）。又原告起訴後，將聲明一、二分別變更為如民國98年3
    月31日準備續二狀所示（見第352 頁背面、第354 頁），且
    於98年6 月18日言詞辯論時當庭刪除準備續二狀附表一編號
    2 「18」部分（見第438 頁）。因原告上開訴之變更、追加
    ，其請求之基礎事實，均係基於系爭土地之地上物應否拆除
    及占用人應否返還土地並給付相當於不當得利之利益而生之
    爭執，爭點有其共同性，且訴訟及證據資料有同一性，基礎
    事實應屬同一，於被告之防禦及訴訟之終結亦無妨礙，復分
    別係屬擴張、減縮應受判決事項之聲明，依前揭說明，應予
    准許。
三、原告起訴主張：
（一）緣坐落屏東縣麟洛鄉○○段497 地號土地（重測前為麟洛
      段1415地號），為原告所共有，詎被告無正當權源，分別
      占用系爭土地，又按無權占用他人之土地，可獲得相當於
      租金之利益，並造成所有人之損害，茲依土地法第105 條
      準用同法第97條之規定，請求被告給付相當於租金之利益
      。馮白壽為馮閏長二之子，被告癸○○、丁○○、戊○○
      、子○○、丑○○、酉○○、未○○、宇○○○、地○○
      、甲○○○、宙○○○、乙○○○、辰○○、巳○○、壬○○、Ａ○○、玄○○、黃○○、Ｂ○○分別為馮白壽之
      子孫即繼承人，被告申○○、天○○、戌○○、丙○○○
      、庚○○均為馮永洪之子女即繼承人。
（二）對被告抗辯所為之陳述：
    1.本件原告祖先系統，依戶籍登記資料得以查考者，先祖為
      馮貴生，次為馮成寶，再傳馮添傳，馮添傳育四子即馮連
      超、馮進超、寅○○、馮樹，馮連超育二子即原告亥○○、午○○，馮樹派下生馮孝澤（原名馮廣龍）、馮孝
      澤生原告卯○○、辛○○，焉可認定兩造係同一世祖之派
      下？系爭土地重測前為屏東縣麟洛段1415地號，明治39年
      8 月24日即由原告寅○○之祖父馮成寶取得業主權登記，
      嗣輾轉由原告繼承取得。反觀被告之先祖馮閏長二於日據
      大正12年8 月27日，依臺南地方法院之判決，經執行取得
      重測前麟洛段1414地號土地應有部分五分之二（重測後分
      割麟洛鄉○○段509、510、511 地號），但其後由其子馮
      白壽取得繼承登記，並全部出售他人。是兩造之祖先本各
      有自己之土地，且屬相鄰，只是被告之祖先已將自己之土
      地賣掉，而後占用系爭土地，至為灼然。
    2.被告並未舉證其占用系爭土地有何正當權源，被告天○○
      雖主張其占用系爭土地，有不定期之租賃關係，其自44年
      起至71年間，由馮永洪每半年交付當時幣值新臺幣（下同
      ）50元之地租予原告亥○○之嬸嬸，72年至93年間則由被
      告交付每半年200 元之地租予原告亥○○之母，原告除概
      予否認外，縱被告主張屬實，其未得共有人全體之同意，
      而就系爭土地部分共有人及特定部分為承租，亦不生租賃
      之效力。況縱使有不定期之租賃關係，惟按租賃未定期限
      者，各當事人得隨時終止契約，民法第450 條第2 項定有
      明文。是原告以該次準備書狀繕本送達被告作為終止租賃
      之意思表示。
（三）綜上，爰依民法第767 條、第179 條及繼承之法律關係提
      起本件訴訟等語。並聲明：(一)被告癸○○應將系爭土地上
      如附圖所示編號1 、14及15部分之房屋拆除，並將土地返
      還原告。及應自準備續二狀繕本送達翌日起至交還土地之
      日止，按月給付原告650 元。(二)被告丁○○應將坐落系爭
      土地上如附圖所示編號6 、7 、8 、9 、10之房屋拆除，
      並將土地返還原告。及應自準備續二狀繕本送達翌日起至
      交還土地之日止，按月給付原告769 元。(三)被告酉○○應
      將坐落系爭土地上如附圖所示編號2 、3 之地上物拆除，
      並將土地返還原告。及應自準備續二狀繕本送達翌日起至
      交還土地之日止，按月給付原告657 元。(四)被告戊○○應
      將坐落系爭土地上如附圖所示編號4 之地上物拆除，並將
      土地返還原告。及應自準備續二狀繕本送達翌日起至交還
      土地之日止，按月給付原告536 元。(五)被告酉○○、未○○、宇○○○、地○○應將坐落系爭土地上如附圖所示編
      號11、12、13、16及17之房屋拆除，並將土地返還原告。
      及應自準備續二狀繕本送達翌日起至交還土地之日止，按
      月給付原告979 元。(六)被告癸○○、丁○○、戊○○、子
      ○○、丑○○、酉○○、未○○、宇○○○、地○○、甲○○○、宙○○○、乙○○○、辰○○、巳○○、壬○○
      、Ａ○○、玄○○、黃○○及Ｂ○○應將坐落系爭土地上
      如附圖所示編號5 、18及19之房屋拆除，並將土地返還原
      告。及應自準備續二狀繕本送達翌日起至交還土地之日止
      ，按月給付原告1,837 元。(七)被告申○○、天○○、戌○○、己○○、丙○○○、庚○○應將坐落系爭土地上如附
      圖所示編號20、21、22及23之房屋拆除，並將土地返還原
      告。及應自準備續二狀繕本送達翌日起至交還土地之日止
      ，按月給付原告268 元。(八)拆屋還地部分願供擔保請准宣
      告假執行。
四、被告丁○○、未○○、癸○○、酉○○、戊○○則均以：
（一）系爭土地雖輾轉繼承登記為原告所有，惟被告本非無權占
      有，蓋依繼承系統表，兩造為堂兄弟、叔姪，被繼承人均
      住居同址，即高雄州屏東邵長興庄麟1415番地，並同源10
      世先祖馮興仁。系爭土地上建物為三合院，中間有祠堂，
      該祠堂祭祀兩造共同祖先，平時由兩造輪流祭拜，農歷春
      節、清明節，則由兩造子孫共同祭拜。該三合院，部分雖
      經原狀原址修砌，且有老舊圍牆，並有前後座老舊建築，
      足見乃同時一體興建之老舊建物，年代久遠，雖已無可考
      ，惟乃兩造共同祖先所建，本無爭議。臺灣日據時期，土
      地所有權（業主權）本不以登記為要件，且當時土地價格
      便宜，一般民眾對土地業主權觀念淡薄，同胞兄弟每僅以
      兄長一人名義登記。又馮成寶為原告寅○○之祖父，與被
      告丁○○等之祖父馮先長即馮閏長二，係同堂兄弟，被告
      暨祖父、曾祖父等與原告之祖父、曾祖父等先人，既係同
      宗同堂同址而居，歷年並按使用面積分攤收受稅款。61年
      間戊○○就系爭土地內面積31.1坪之土地、建物出賣於酉
      ○○，嗣馮廣福於71年間出賣於馮廣福，又73年間戊○○
      就系爭土地內面積21.6坪之土地出賣於癸○○，見證人為
      馮連超，而馮連超為馮添傳之子，亦即馮成寶之孫。是兩
      造本屬同一祖先，亦有同一所有權，系爭建物，歷年亦為
      兩造祖先所分配使用，使用目的尚存續，基於繼承之法理
      ，被告自有權繼續使用。
（二）71年3月10日，系爭土地取得屏建市外260號使用執照，乃
      土地登記名義人全體同意被告丁○○以子馮廣榮之名義而
      建築，並經主管機關核發建築設計書圖、建照執照，依法
      建築而取得使用執照，雖漏未為建物保存登記，但亦足證
      該合法建物乃經當時土地登記名義人全體同意使用系爭土
      地。又附圖所示編號10之1樓平房係廚房，乃附屬於編號6
      之2樓平房，為該2樓平房建物之一部，該廚房由編號6 出
      入，故該廚房本無使用與構造上之獨立性。另編號9 雖為
      空地，然該空地上搭蓋鐵皮涼棚，並有圍牆，故該空地為
      編號6建物所使用，亦無使用上之獨立性。
（三）況拆除建物，有處分權人始能為之，被告本無處分權，而
      兩造祖先既為原始起造人，自為原所有權人，該未保存登
      記建物，於原始建築人去世後，即為其遺產，屬其全體繼
      承人所公同共有，故原始起造人之繼承人全體，始有拆除
      系爭建物之權。是原告之訴，於被告當事人顯不適格等語
      置辯。並聲明：(一)原告之訴駁回。(二)如受不利判決，願供
      擔保請准宣告免為假執行。
五、被告天○○則以：
（一）門牌：屏東縣麟洛鄉○道村○○路453 號之房屋，係被告
      天○○之先父馮永洪（8年10月5日出生）約於35年間所興
      建，是上開建物之所有權人為被告之先父馮永洪。被告基
      於繼承關係使用上開建物，對該建物所坐落之基地即系爭
      土地，有不定期之租賃關係存在，因原告寅○○為20年10
      月25日生，較被告之先父馮永洪年輕，是馮永洪有可能係
      向寅○○等人之先父承租系爭土地建屋，再或不然，亦應
      係向寅○○、馮連超、馮樹兄弟承租，而由原告繼承該
      租賃關係，故被告核非無權占用，應無民法第767 條規定
      之適用。至馮永洪承租系爭土地之部分面積，於其上興建
      前揭之建物，自44年起至71年間，由馮永洪每半年交付當
      時幣值為50元之地租予原告亥○○之嬸嬸，即馮進超之配
      偶；72年起至93年間，則由被告交付每半年之地租200 元
      予原告亥○○之母，即馮連超之配偶邱金菊；嗣至94年間
      ，被告將每半年之地租200 元要轉交原告午○○之太太，
      並要求其開立收據時，其拒絕開立收據，以致自94年起迄
      今，原告就未再向被告收取地租。按被告之先父及被告自
      使用系爭土地之部分以來，迄今已有40多年之久，期間未
      曾遭原告驅離，足見兩造間應存有不定期之租賃關係。
（二）按土地租賃契約，我國民法未規定須以法定要式為之，故
      系爭土地之租賃關係縱無書面可證，然若有證人為之結證
      ，亦應可予以證實之。又系爭土地，被告主張有不定期租
      賃關係存在，應優先適用土地法第103 條規定，因土地法
      為民法之特別法，故本件應無民法第450條第2項前段之適
      用；且因原告午○○之配偶拒開收據，故其自94年起至今
      ，即未再向被告收取地租，惟被告並無意積欠地租，自與
      土地法第103條第4款積欠租金達2 年以上之要件有間，亦
      應無土地法第103條適用之餘地。
（三）被告就使用系爭土地部分，既有正當權源並有給付地租，
      則當無民法第179 條返還不當得利之適用。退萬步言，縱
      認被告確係無權占用系爭土地，其占用之面積是否為40平
      方公尺，亦有實測之必要；再原告引用土地法第105 條準
      用同法第97條規定，以10﹪之最上限作為計算被告每年所
      獲相當於租金之不當得利數額，亦顯偏高。
（四）另被告己○○與被告天○○並無旁系血親關係，蓋己○○
      之先父為同姓名之「馮永洪」，其出生日期為22年4 月25
      日，與被告天○○之先父馮永洪出生日期為8年10月5日不
      同，是原告追加己○○為被告，容有不適格之違誤之處。
      又被告申○○、戌○○、丙○○○、庚○○，俱非現在占
      用上開建物之人，故原告訴請渠等交還系爭土地，應無理
      由等語置辯。並聲明：(一)原告之訴駁回。(二)如受不利判決
      ，願供擔保請准宣告免為假執行。
六、被告甲○○○、辰○○、巳○○、宙○○○、乙○○○則均
    以：如附圖所示編號19之房屋現為被告丑○○、子○○所居
    住，被告甲○○○、辰○○、巳○○、宙○○○、乙○○○
    均未占有使用系爭土地與該房屋，亦無土地所有權，是原告
    訴請拆屋還地及給付其相當於租金之利益，均無理由等語置
    辯，惟並未為任何聲明。至其他被告則均未於言詞辯論期日
    到庭，亦未提出書狀作何聲明或陳述。
七、原告主張系爭土地為其所共有，系爭土地上有如附圖所示之
    地上物，馮白壽為馮閏長二之子，被告癸○○、丁○○、戊○○、子○○、丑○○、酉○○、未○○、宇○○○、地○○、甲○○○、宙○○○、乙○○○、辰○○、巳○○、壬○○、Ａ○○、玄○○、黃○○、Ｂ○○分別為馮白壽之子
    孫即繼承人，及被告申○○、天○○、戌○○、丙○○○、
    庚○○均為馮永洪之子女即繼承人等事實，業據提出土地登
    記第二類謄本、繼承系統表、除戶及全戶戶籍謄本等文件為
    證（見第6頁、第84至99頁、第282至324頁、第355至362 頁
    ），且為被告所不爭執，並經本院於97年9 月12日會同屏東
    縣屏東地政事務所測量員至現場履勘屬實，製有勘驗筆錄、
    複丈成果圖即附圖各1份在卷可憑（見第145、146、149頁）
    ，堪信為真實。至原告主張被告無權占用系爭土地，應拆屋
    還地，並給付其相當於租金之利益等情，則為被告丁○○、
    未○○、癸○○、酉○○、戊○○、天○○、甲○○○、辰
    ○○、巳○○、宙○○○、乙○○○所否認，並分別以前詞
    置辯。是本件兩造主要之爭執點厥為：(一)原告請求如98年3
    月31日準備續二狀附表一所示之被告拆除各該地上物，並返
    還所占用之土地，有無理由？(二)原告請求上開被告給付相當
    於不當得利之利益，有無理由？若有理由，金額為多少？茲
    將本院得心證之理由分述如下：
（一）原告請求如98年3 月31日準備續二狀附表一所示之被告拆
      除各該地上物，並返還所占用之土地，有無理由？
    1.經查，被告未○○、酉○○於本院履勘時均陳稱如附圖所
      示編號11、12、13、16、17之建物為其父親即被繼承人馮
      增紅於50餘年間所興建等語，而被告酉○○則自承如附圖
      所示編號5 之建物為其曾祖父即被繼承人馮閏長二所蓋的
      等語，被告丁○○、戊○○均另陳稱如附圖所示編號18、
      19之建物均為其父親即被繼承人馮白壽所興建等語（均見
      第143 頁），至被告天○○則自承如附圖所示編號20、21
      、22、23之地上物均係其父親馮永洪所蓋等語（見第143
      頁背面）；且均有上開戶籍資料可稽。次查，被告酉○○
      、未○○、宇○○○、地○○均為馮增紅之繼承人，被告
      癸○○、丁○○、戊○○、子○○、丑○○、酉○○、未
      ○○、宇○○○、地○○、甲○○○、宙○○○、乙○○○、辰○○、巳○○、壬○○、Ａ○○、玄○○、黃○○
      及Ｂ○○均同時為馮閏長二與馮白壽之繼承人，被告申○○、天○○、戌○○、丙○○○、庚○○均為馮永洪之繼
      承人，均有前揭戶籍資料及繼承系統表足憑，渠等自已因
      繼承而分別取得上開建物之所有權（民法第759 條規定參
      照）。
    2.復查，被告癸○○自承如附圖所示編號1 、14、15之建物
      為其所興建等語，而被告酉○○陳稱如附圖所示編號2、3
      之樹木等地上物為其所種植與設置等語，被告戊○○則自
      陳如附圖所示編號4 庭院內之樹木為其所種植等語（均見
      第143頁），故渠等即各自取得上開地上物之權利。
    3.按所有人對於無權占有或侵奪其所有物者，得請求返還之
      。對於妨害其所有權者，得請求除去之，民法第767 條前
      、中段分別定有明文。而以無權占有為原因，請求返還所
      有物之訴，占有人應就其占有係具備正當權源一事證明之
      。查被告癸○○、酉○○、戊○○就其各自興建、種植與
      設置在編號1、14、15、2、3、4土地上之前揭地上物，並
      未能提出任何證據證明其占用之正當權源，故均屬無權占
      有，對原告自分別負有除去地上物並返還所占用土地之義
      務。
    4.就編號5 、11、12、13、16、17、18、19之建物，被告癸○○、丁○○、戊○○、酉○○、未○○固均抗辯三合院
      乃同時一體興建之老舊建物，係兩造共同祖先所建，且日
      據時期，土地所有權（業主權）本不以登記為要件，因當
      時地價便宜，同胞兄弟每僅以兄長一人名義登記，又被告
      歷年亦按使用面積分攤稅款，故兩造本屬同一祖先，亦有
      同一所有權，系爭建物歷年亦為兩造祖先所分配使用，使
      用目的尚存續，基於繼承之法理，渠等自有權繼續使用等
      語。惟查，被告未○○、酉○○於本院履勘時均陳稱如附
      圖所示編號11、12、13、16、17之建物為其父親馮增紅於
      50餘年間所興建，被告酉○○則自承編號5 之建物為其曾
      祖父馮閏長二所蓋，被告丁○○、戊○○另稱編號18、19
      之建物均為其父親馮白壽所興建等語，均業如前述，而馮
      增紅、馮閏長二、馮白壽均非原告之祖先，有被告提出之
      繼承系統表1 份可參（見第28頁），可知興建上開老舊建
      物者並非原告之祖先，是被告抗辯上開老舊建物為兩造共
      同之祖先所建，委無足採。又上開被告抗辯其祖先係借用
      原告祖先之名義登記系爭土地之業主權一節，並未舉證以
      實其說，故尚難遽信。另上開被告縱使於83年至93年間，
      按使用面積分攤地價稅款，然其法律關係究難認係租賃，
      且該稅款自94年起迄今均未再繳納，業據上開被告自承在
      卷（見第438 頁背面），故此部分之證據尚無法作為渠等
      有權占用系爭土地之依憑。基此，上開被告之抗辯顯難採
      信。
    5.另就編號20、21、22、23之地上物，被告天○○雖以其基
      於繼承關係使用上開地上物，對系爭土地有不定期之租賃
      關係存在，因原告寅○○為20年10月25日生，較被告之先
      父馮永洪年輕，是馮永洪有可能係向寅○○之先父承租系
      爭土地建屋，再或不然，亦應係向寅○○、馮連超、馮樹
      兄弟承租，而由原告繼承該租賃關係，故被告核非無權
      占用。至馮永洪承租系爭土地之部分面積，於其上興建前
      揭地上物，自44年起至71年間，由馮永洪每半年交付當時
      幣值為50元之地租予原告亥○○之嬸嬸，即馮進超之配偶
      ；72年起至93年間，則由被告交付每半年之地租200 元予
      原告亥○○之母，即馮連超之配偶邱金菊等語置辯。然查
      ，被告天○○亦自承94年間欲將每半年之地租200 元轉交
      原告午○○之配偶，並要求開立收據時，其拒絕開立，以
      致自94年起迄今原告就未再向被告收取地租等語（見第71
      頁背面），是縱使兩造間就系爭土地存有不定期之租賃關
      係，惟按租用建築房屋之基地，非因左列情形之一，不得
      收回：四、承租人積欠租金額，除以擔保現金抵償外，達
      二年以上時。土地法第103條第4款定有明文。查原告已於
      98年3 月31日之準備續二狀表明以該狀作為終止租賃之意
      思表示（見第353 頁），而該狀均業已合法送達予被告申
      ○○、天○○、戌○○、丙○○○及庚○○，有送達證書
      5份可佐（見第369、379、380、382、383頁），是該不定
      期租賃關係應已合法終止，姑不論被告是否有意積欠租金
      ，蓋上開條款並未規定承租人是否有意積欠租金之主觀要
      件，且被告當時亦未將欲繳納而不為原告收受之租金向法
      院辦理提存，故兩造間現並無租賃關係存在。職是，被告
      天○○上開有權占用系爭土地之抗辯亦非可採。
    6.被告甲○○○、辰○○、巳○○、宙○○○、乙○○○固
      均抗辯渠等未占用系爭土地、建物等語。然查，編號5 、
      18、19之建物現仍位於系爭土地上，為土地之定著物，具
      有獨立之所有權，且未經拆除或拋棄所有權，對系爭土地
      所有權之行使勢必產生某程度之限制，而上開被告復因繼
      承而取得上揭建物之所有權，故堪認渠等透過該建物亦有
      占用系爭土地之事實，且具有拆除前揭建物之權能（最高
      法院69年臺上字第2913號判決要旨參照），故原告對前揭
      建物之繼承人起訴，當事人應屬適格。是被告甲○○○、
      辰○○、巳○○、宙○○○、乙○○○上開所辯，及被告
      丁○○、癸○○、戊○○、酉○○、未○○抗辯原告之訴
      於被告當事人顯不適格云云，均不足採。
    7.綜上，被告癸○○、丁○○、戊○○、子○○、丑○○、
      酉○○、未○○、宇○○○、地○○、甲○○○、宙○○○、乙○○○、辰○○、巳○○、壬○○、Ａ○○、玄○○、黃○○、Ｂ○○、申○○、天○○、戌○○、丙○○○及庚○○並未舉證證明渠等所繼承之前揭地上物，分別
      占用系爭土地，有何正當合法之權源，自俱係無權占有，
      故原告依民法第767 條之規定，請求渠等分別除去地上物
      並返還所占用之土地，洵屬有據。
    8.再查，編號6之2樓平房，被告丁○○抗辯係71年3 月10日
      其以子馮廣榮之名義起造，並得當時全體土地所有人之同
      意建築（當時之門牌為：屏東縣麟洛鄉田道村9鄰徑仔20-
      1號，現為：屏東縣麟洛鄉○○路435號），而編號10之1
      樓平房係廚房，乃附屬於編號6之2樓建物，為該2 樓建物
      之一部，該廚房由編號6 出入，故無使用與構造上之獨立
      性，至編號9 雖為空地，然該空地上搭蓋鐵皮涼棚，並有
      圍牆，故該空地為編號6 建物所使用，亦無使用上之獨立
      性等語，並提出使用執照影本1 份及相片17張為證（見第
      61、65頁、第419至422頁），均為原告所不爭執，且經本
      院依職權調閱上開建物之建築執照與使用執照卷宗查核屬
      實。按土地法已於64年7 月24日修正公布施行增訂第34條
      之1第1項規定共有土地之處分變更，以共有人過半數及其
      應有部分合計過半數即可行之，非必需共有人全體同意。
      題示情形，原由甲一人耕作使用之共有土地，即已獲乙、
      丙、丁半數，共有人及應有部分合計過半數同意，變更為
      建屋使用並辦竣第一次登記完畢，如在該法修正後，自應
      認甲於共有土地建屋使用，係出於合法正當權源，非屬無
      權占有（司法院民事廳72年7月23日廳民一字第13700號函
      研究意見參照，刊於民事法律問題研究彙編第9 輯第1030
      至1036頁）。查系爭土地當時之土地所有權人為馮樹、
      寅○○、馮連超，應有部分分別為1/4、1/4、2/4 ，有土
      地登記謄本各1 份附於建築執照卷宗及本院卷可憑（見第
      25、167 頁），而依該卷宗內「土地使用權同意書」所載
      ，寅○○、馮連超當時均有蓋章同意被告丁○○申請建造
      執照及使用系爭土地建屋；而寅○○、馮連超之應有部分
      合計為3/4 ，已逾半數，依前揭說明，被告丁○○於系爭
      土地建屋使用，應非無權占有。次查，原告亥○○、午○○為馮連超之子，有上開繼承系統表可稽（見第84頁），
      是渠等與原告寅○○訴請被告丁○○拆除上開編號6 之建
      物並返還所占用之土地，實有違誠信原則，不應准許；又
      原告卯○○、辛○○之祖父馮樹當時雖未出具同意書，
      但基於過半數決之原則，其亦應受其他過半數應有部分共
      有人同意效力之拘束，故原告卯○○、辛○○繼承上開法
      律關係，於本件亦不得再主張被告丁○○係屬無權占有。
    9.次按「動產因附合而為不動產之重要成分者，不動產所有
      人，取得動產所有權。」此為民法第811 條所明定；復按
      所有人於原有建築物之外另行增建者，如增建部分與原有
      建築物無任何可資區別之標識存在，而與之作為一體使用
      者，因不具構造上及使用上之獨立性，自不得獨立為物權
      之客體（最高法院88年臺上字第485 號判決意旨參照）。
      查編號6、7之鐵皮涼棚，依前述相片所示，應係動產附合
      於編號6之2樓建物而成為建物之一部分。至編號10之1 樓
      平房，依上開相片所示，並無獨立之出入口，且係作廚房
      使用，此均為原告所不爭，故係有助於編號6之2樓建物之
      效用，是即使其建築時間在前，亦無礙其為附屬物之性質
      ，堪認編號10之1 樓平房，因無使用上與構造上之獨立性
      ，需與編號6 之建物作一體使用，致其所有權歸於消滅，
      而編號6 建物之所有權範圍即因而擴張。基於上述，原告
      即不得請求被告丁○○拆除編號6、7、10之建物並返還所
      占用之土地。
    10.至被告己○○部分，因其父親馮永洪係22年4 月25日出生
      ，父、母及配偶分別為馮乙郎、馮林玉妹及鍾阿英，有其
      戶籍謄本1份可稽（見第426頁）；而被告天○○之父親雖
      姓名亦為馮永洪，然係8年10月5日出生，父、母及配偶分
      別為馮有傳、馮劉四妹及馮邱章妹，亦有戶籍資料1 份足
      憑（見第73、74頁）。是被告己○○顯非被告天○○之兄
      弟，被告己○○自非本件被繼承人馮永洪之繼承人，其並
      無系爭建物之所有權，從而原告訴請其拆屋還地，即非有
      理，不應准許。惟原告對被告己○○提起本件訴訟，因被
      告己○○無系爭建物實體上之權利，故無理由，此乃屬實
      體上有無理由之問題，尚非當事人不適格（最高法院75年
      臺上字第1477號判例要旨參照），故被告天○○此部分當
      事人不適格之抗辯，尚非可取。至被告天○○聲請傳喚申
      ○○、丁○○，欲證明原告亥○○之母及其嬸嬸曾就被告
      之先父及被告所使用系爭土地之部分，向被告之先父及被
      告收取地租等情（見第72頁）；然本院前已認定縱使兩造
      間就系爭土地存有不定期之租賃關係，亦因原告之合法終
      止而消滅，故尚無傳喚渠等作證之必要，附此說明。
（二）原告請求上開被告給付相當於不當得利之利益，有無理由
      ？若有理由，金額為多少？
    1.按依不當得利之法則，請求返還不當得利，以無法律上之
      原因而受有利益，致他人受有損害為其要件，故請求返還
      之範圍，應以對方所受之利益為限。而無權占有他人土地
      ，依社會通常觀念，可獲得相當於租金之利益，此有最高
      法院61年臺上字第1695號判例可考。次按「請求將來給付
      之訴，以有預為請求之必要者為限，得提起之。」民事訴
      訟法第246 條定有明文。從而，原告主張被告癸○○、丁○○、戊○○、子○○、丑○○、酉○○、未○○、宇○○○、地○○、甲○○○、宙○○○、乙○○○、辰○○
      、巳○○、壬○○、Ａ○○、玄○○、黃○○、Ｂ○○、
      申○○、天○○、戌○○、丙○○○及庚○○，分別無權
      占有系爭土地，致其受有損害，依不當得利之法則，請求
      渠等分別自準備續二狀繕本送達翌日起至交還土地之日止
      ，每月相當於租金之利益，均屬有據；至其他部分之土地
      ，因未被無權占用，而被告己○○則無占用之行為，均業
      經前述，故原告其餘不當得利之請求，則屬無據，不應准
      許。
    2.惟耕地之地租不得超過地價百分之八，約定地租或習慣地
      租超過地價百分之八者，應比照地價百分之八減定之，不
      及地價百分之八者，依其約定或習慣，土地法第110 條第
      1 項定有明文。而無權使用他人土地者，其所受利益，為
      使用本身，「相當於租金」係原受利益依其性質不能返還
      時應償還之價額。且土地所有人固得依不當得利法則向無
      權占用其土地之人請求返還相當於租金之損害金，惟其數
      額，除以申報地價為基礎外，尚須斟酌基地之位置、工商
      業繁榮之程度及占用人利用土地之經濟價值及所受利益等
      項，並與鄰地租金相比較，以為決定，並非必達申報地價
      年息百分之八之最高額。查系爭土地之地目為建，使用分
      區為鄉村區，使用地類別為乙種建築用地，有上開土地登
      記謄本可佐，且附近均為檳榔園、果園及民宅，距麟洛鄉
      鬧區車程約5分鐘，對外則有產業道路連接省道臺1線，繁
      榮度不高等情，亦有勘驗筆錄1份足佐（見第145、146 頁
      ）。是本院審酌系爭土地之位置、工商繁榮程度及被告利
      用該土地可得之經濟價值等情事，認被告應給付原告相當
      於租金之利益，應以土地申報總價額年息5%計算為適當。
    3.茲分別計算原告得請求被告給付相當於租金之利益如下：
    (1)編號1 、14、15部分：此部分為被告癸○○所占用，占用
      面積合計共121.86平方公尺（6.5＋19.01＋96.35 ），而
      系爭土地96年1月起之申報地價為每平方公尺640元，有上
      開土地登記謄本可參；又準備續二狀係於98年4月3日送達
      予被告癸○○（見第368 頁），是原告得請求被告癸○○
      自98年4月4日起至交還上開土地之日止，按月給付325 元
      （計算式：121.86平方公尺640 元5%12月，元以下
      四捨五入，以下同）。
    (2)編號2、3部分：此部分為被告酉○○所占用，占用之面積
      合計為123.28平方公尺（74.32＋48.96）；又準備續二狀
      係於98年4月3日送達予被告酉○○（見第368 頁），是原
      告得請求被告酉○○自98年4月4日起至交還上開土地之日
      止，按月給付329元（計算式：123.28平方公尺640元
      5%12月）。
    (3)編號4 部分：此部分為被告戊○○所占用，占用之面積為
      100.05平方公尺；又準備續二狀係於98年4月3日送達予被
      告戊○○（見第368 頁），是原告得請求被告戊○○自98
      年4月4日起至交還上開土地之日止，按月給付267 元（計
      算式：100.05平方公尺640元5%12月）。
    (4)編號11、12、13、16、17部分：此部分為被告酉○○、未
      ○○、宇○○○及地○○所共同占用，占用之面積合計為
      183.93平方公尺（46.94＋47.23＋38.43＋25.93＋25.40
      ）；又準備續二狀係於98年4月3日送達予被告酉○○、未
      ○○、宇○○○（見第368、372頁），於98年4月8日送達
      予被告地○○（見第373 頁），此時應以最後送達之翌日
      起算，是原告得請求被告酉○○、未○○、宇○○○及地
      ○○自98年4月9日起至交還上開土地之日止，按月給付49
      0元（計算式：183.93平方公尺640元5%12月）。
    (5)編號5 、18、19部分：此部分為被告癸○○、丁○○、戊○○、子○○、丑○○、酉○○、未○○、宇○○○、地
      ○○、甲○○○、宙○○○、乙○○○、辰○○、巳○○
      、壬○○、Ａ○○、玄○○、黃○○及Ｂ○○所共同占用
      ，占用之面積合計為344.4平方公尺（135.87＋74.19＋13
      4.34）；又準備續二狀最後送達上開被告之日係98年5月7
      日（見第416 頁），是原告得請求上開被告自98年5月8日
      起至交還上開土地之日止，按月給付918元（計算式：344
      .4平方公尺640元5%12月）。
    (6)編號20、21、22、23部分：此部分為被告申○○、天○○
      、戌○○、丙○○○及庚○○所共同占用，占用之面積合
      計為78.18平方公尺（13.93＋2.98＋21.70＋39.57）；又
      準備續二狀最後送達上開被告之日係98年4月18日（見第3
      80頁），是原告得請求上開被告自98年4 月19日起至交還
      上開土地之日止，按月給付208元（計算式：78.18平方公
      尺640元5%12月）。
八、綜上所述，原告依民法第767 條之規定，訴請：(一)被告癸○○應將編號1、14及15之1樓平房拆除，並將土地返還原告。
    (二)被告酉○○應將編號2花園內之地上物清除及編號3之鐵皮
    涼棚拆除，並將土地返還原告。(三)被告戊○○應將編號4 庭
    院內之地上物清除，並將土地返還原告。(四)被告酉○○、未
    ○○、宇○○○、地○○應將編號11之1樓平房、12之2樓平
    房、13之倉庫、16及17之1 樓平房拆除，並將土地返還原告
    。(五)被告癸○○、丁○○、戊○○、子○○、丑○○、酉○○、未○○、宇○○○、地○○、甲○○○、宙○○○、乙○○○、辰○○、巳○○、壬○○、Ａ○○、玄○○、黃○○及Ｂ○○應將編號5、18及19之1樓平房拆除，並將土地返
    還原告。(六)被告申○○、天○○、戌○○、丙○○○、庚○○應將編號20之1樓平房、21之鐵皮涼棚、22之2樓平房及23
    之1 樓平房拆除，並將土地返還原告。均有理由，應予准許
    ；逾上開部分之請求，則屬無理，應予駁回。又原告依不當
    得利之規定，請求：(一)被告癸○○自98年4月4日起至交還土
    地之日止，按月給付325元。(二)被告酉○○自98年4月4 日起
    至交還土地之日止，按月給付329元。(三)被告戊○○自98年4
    月4日起至交還土地之日止，按月給付267元。(四)被告酉○○
    、未○○、宇○○○及地○○自98年4月9日起至交還土地之
    日止，按月給付490 元。(五)被告癸○○、丁○○、戊○○、
    子○○、丑○○、酉○○、未○○、宇○○○、地○○、甲○○○、宙○○○、乙○○○、辰○○、巳○○、壬○○、
    Ａ○○、玄○○、黃○○及Ｂ○○自98年5月8日起至交還土
    地之日止，按月給付918 元。(六)被告申○○、天○○、戌○○、丙○○○及庚○○自98年4 月19日起至交還土地之日止
    ，按月給付208 元。均屬有據，應予准許；逾上開範圍之請
    求，則無理由，應予駁回。又本判決第1、2、3、6、7、8、
    9 、10、11、12項所命給付之金額與價額，均未逾50萬元，
    併依民事訴訟法第389條第1項第5 款之規定，依職權宣告假
    執行；原告就第1、2、3、6項之部分陳明願供擔保請准宣告
    假執行，即無必要。而本判決第4、5項部分，原告陳明願供
    擔保聲請宣告假執行，經核無不合，爰各酌定相當之擔保金
    額宣告之。至原告其餘假執行之聲請，因訴之駁回而失所附
    麗，爰併駁回之。被告丁○○、未○○、癸○○、酉○○、
    戊○○、天○○均陳明願供擔保，聲請宣告免為假執行，經
    核均合於法律規定，且渠等因與其他負有共同給付義務之被
    告，係因繼承而公同共有上開地上物，堪認訴訟標的對於各
    人必須合一確定，依同法第56條第1 款前段規定，渠等關於
    如受不利判決，願供擔保請准宣告免為假執行之聲明，係有
    利益於其他被告，故此部分聲明之效力應及於全體，爰分別
    酌定相當之擔保金額宣告之。
九、兩造其餘攻擊、防禦方法及未經援用之證據，經本院斟酌後
    ，認均不足以影響本判決之結果，自無逐一詳予論駁之必要
    ，末此敘明。
十、據上論結，本件原告之訴，為一部有理由，一部無理由，依
    民事訴訟法第385條第1項前段、第79條、第85條第1 項、第
    389條第1項第5款、第390條第2項、第392條第2 項，判決如
    主文。
中    華    民    國    98    年    6     月    25    日
                    民事第一庭  法  官  張以岳
以上正本係照原本作成。
如不服本判決，應於送達後20日內，向本院提出上訴狀並表明上
訴理由，如於本判決宣示後送達前提起上訴者，應於判決送達後
10日內補提上訴理由書（須附繕本）。
中    華    民    國    98    年    6     月    25    日
                                書記官  林志憲


司法院資訊處製作；財團法人民間司法改革基金會備份。
